最高法院民事判決　　　　　　　　　　　　　　　　八十八年度台上字第五七九號
　　上　訴　人　甲 ○ ○
　　被 上訴 人　乙○○○
　　訴訟代理人　高進福律師
右當事人間請求所有權移轉登記等事件，上訴人對於中華民國八十七年五月二十七日
台灣高等法院第二審判決（八十一年度上字第一八三二號），提起上訴，本院判決如
左：
    主  文
上訴駁回。
第三審訴訟費用由上訴人負擔。
    理  由
本件被上訴人主張：伊於民國七十四年三月十二日與上訴人訂立不動產買賣契約，向
上訴人購買坐落新竹市○○段第七五七號土地及其上門牌號碼新竹市○○○路二六○
號之建物（下稱系爭不動產），總價新台幣（下同）一百八十二萬一千五百六十八元
，雙方約定以伊就系爭不動產設定之第一順位抵押債權六十萬元抵付定金，並由伊代
為清償系爭不動產之第二順位抵押債權一百二十萬元做為給付買賣價金之尾款，兩造
間之買賣契約業已成立，惟上訴人拒絕履行契約等情。求為命上訴人將系爭不動產所
有權移轉登記並交付於伊之判決。
上訴人則以：伊於七十四年三月初，向被上訴人之夫蔡龍泉借款，並提供坐落同段八
七二、八七六、八七七號土地設定抵押於被上訴人之子蔡育建、蔡育智，而將印鑑章
交與蔡龍泉。蔡龍泉竟將之盜蓋於系爭不動產買賣所有權移轉契約書，上訴人既未簽
署任何文字，兩造亦未訂有一般之買賣契約書，且該六十萬元抵押債權亦早已清償，
伊殊無出售系爭不動產之理等語。資為抗辯。
原審審理結果，以：查，上訴人雖否認有買賣情事，但對於買賣所有權移轉契約書上
所蓋印鑑之真正，並不爭執。雖上訴人主張，該印鑑章係被上訴人趁辦理抵押權設定
登記時所盜蓋，但上訴人告訴被上訴人及蔡龍泉偽造文書一案，業經最高法院以八十
六年度台上字第六一一三號判決無罪確定，有該刑事案件不起訴處分書、起訴書及歷
審刑事判決書附卷可稽，足認被上訴人並無盜用印章情事。又上訴人在台灣高等法院
八十年度上字第一一三九號塗銷抵押權登記事件辯稱，兩造於辦理抵押權設定登記時
，伊將印鑑章交與蔡龍泉時被盜蓋云云。但查，兩造辦理前開六十萬元抵押權設定登
記，係在七十年十一月十日，惟上訴人於七十四年三月十二日所交付之土地所有權狀
，係七十二年六月二十三日所發給，建築改良物所有權狀背面，蓋有七十二年六月二
十二日重測之戳記，不可能於七十年間辦理抵押權登記時將印鑑章連同土地及建築改
良物所有權狀交給被上訴人，自亦不可能於是時上訴人之印鑑遭盜蓋在買賣契約書之
上。上訴人所辯，顯無可採。上訴人於本件訴訟時，則改稱於七十四年三月初向被上
訴人之夫蔡龍泉借款四百萬元，約定以系爭不動產及坐落新竹市○○段八七二、八七
六、八七七號土地設定抵押給其子蔡育建、蔡育智時，遭盜蓋系爭不動產之買賣書類
云云。但查，上訴人雖於七十四年三月六日提供新竹市○○段八七二、八七六、八七
七號等三筆土地設定四百萬元之抵押權登記於蔡育建、蔡育智二人，但該抵押權設定
登記已於七十四年三月九日辦理完畢，上訴人尤無於七十四年三月十一日再領取印鑑
證明，以供被上訴人設定抵押之用。上訴人所述，顯屬子虛。況設定八七二號等三筆
土地之抵押權所交付者，必為該三筆土地之所有權狀，不可能交付與此毫不相干之系
爭七五七地號土地所有權狀，上訴人顯無法就被上訴人何以取得七五七號土地所有權
狀自圓其說。雖上訴人又辯稱：債權人於設定抵押權完畢後習慣將權狀正本扣留，本
件被上訴人即係此種情形，即七十年十一月十日辦理設定抵押權登記後被上訴人扣留
其所有權狀云云。惟如上所述，兩造於七十四年三月十二日訂立本件買賣契約時，上
訴人所交付之七五七號土地所有權狀，係七十二年六月二十三日發給，又建築改良物
所有權狀背面則記載七十二年六月二十二日登記重測忠孝段地號七五七號等文字，足
見七五七號土地及建物所有權狀，絕非兩造於七十年十一月十日設定抵押權登記時被
扣留。上訴人所辯，系爭買賣所有權移轉契約書，係被上訴人盜用其印章予以偽造，
既未能提出其他積極之證據，即無可採。再者，上訴人於台灣新竹地方法院八十年度
訴字第二五七號塗銷抵押權登記事件在八十年六月七日言詞辯論時，並不否認兩造曾
訂立本件買賣所有權移轉契約書，僅辯稱：「那是以前未還錢時曾說過，但現在我已
清償，就不用將房子過戶給他」等語，但上訴人始終未能證明其已清償前開之六十萬
元抵押債務，上訴人主張不用履行買賣契約，即無可採。至於上訴人主張，前開六十
萬元抵押債務伊業已清償完畢，因而提起塗銷抵押權登記之訴，惟業經台灣高等法院
以八十年度上字第一一三九號判決上訴人敗訴確定在案，而兩造於七十八年十一月二
十一日所訂之「合建分配及債權債務協議書」，及於七十九年十二月二十四日所訂之
「清償債務協議書」，均未提及前開六十萬元之抵押權之事等情，業據證人李新宗、
郭叔明分別於該案第一審及第二審結證屬實。證人李新宗於本件受命法官行準備程序
中雖證稱：清償債務協議書包括前開六十萬元抵押債權等語，惟亦無法證明該六十萬
元債務是否確已清償；而上訴人所提出之會算單，均為上訴人所片面製作，自不足以
作為前開六十萬元抵押債務確已清償之證據。且依被上訴人所提其單方製作之會算表
、會算表與借款憑證對照說明，其中亦無前開六十萬元抵押債務之記載。上訴人所稱
，該六十萬元抵押債務業已清償，尚嫌無據。按買賣不動產之債權契約，為不要式行
為，若雙方就標的物及價金同意，即不能謂其買賣之債權契約，尚未成立，尤難以雙
方未訂立一般之買賣契約（俗稱私契）或未委託代書辦理過戶，即謂雙方無買賣之合
意。本件兩造直接以地政機關印妥之買賣所有權移轉契約書（俗稱公契）訂立買賣契
約，雖與民間一般房地買賣有異，但本件支付價金之方式係以清償抵押債務為之，與
一般單純之房地買賣尚有不同，自不能因兩造未依一般交易習慣訂立契約而否定兩造
買賣之合意。本件買賣所有權移轉契約書，既已明定買賣標的、買賣價款、定金數額
、不動產交付日期等，買賣契約必要之點均已約定，至於兩造如何達成買賣合意，其
磋商過程如何，契約書所載文字究為何人所寫，契稅及增值稅如何負擔，何時辦理交
屋及過戶手續，利息十餘年如何計算等等，均屬買賣契約成立後如何履行之問題，並
非買賣必要之點，上訴人謂被上訴人應就上開各點負舉證責任，始得主張買賣契約業
已成立云云，自屬無據。另兩造於七十四年三月十二日訂立本件買賣所有權移轉契約
書後，上訴人雖曾交付土地所有權狀、建築改良物所有權狀及印鑑證明，但嗣後上訴
人一再藉詞拖延不領取完稅證明，以致未能過戶，嗣又變更印鑑，經被上訴人發覺後
要求再領印鑑證明，上訴人乃於七十六年十月間領取變更後之印鑑證明交給被上訴人
，但對於買賣契約書等過戶文件應重新蓋章等手續則藉詞拖延，拒不蓋章，以致遷延
迄今仍未辦理過戶，並非被上訴人未請求上訴人辦理過戶手續，上訴人指被上訴人十
餘年來迄未請求辦理過戶手續，亦有誤會。末查，本件買賣所有權移轉契約書僅載明
：「價款交付方法：以代清償第二順位抵押權為給付。」，並未約定明確之清償日期
及方法，是否期前清償或屆期清償，或以過戶登記後自然承受抵押債務之方式為之，
雙方並未約定。被上訴人選擇以過戶登記後自然承受抵押債務之方式為請求，並無不
可。上訴人就此亦未為同時履行之抗辯。從而，被上訴人依據買賣契約，請求上訴人
將系爭不動產移轉登記為被上訴人所有，並交付與被上訴人，即屬有據，應予准許云
云。為其心證之所由得，並說明兩造其餘攻擊防禦方法，不予審酌之理由，爰將第一
審所為上訴人敗訴之判決予以維持，駁回其上訴，於法核無違誤。上訴論旨，猶執陳
詞，就原審取捨證據，認定事實之職權行使，指摘原判決違背法令，求予廢棄，非有
理由。
據上論結，本件上訴為無理由。依民事訴訟法第四百八十一條、第四百四十九條第一
項、第七十八條，判決如主文。
中      華      民      國    八十八    年      三      月     十九     日
                              最高法院民事第三庭
                                  審判長法官  范  秉  閣
                                        法官  朱  建  男
                                        法官  曾  煌  圳
                                        法官  許  澍  林
                                        法官  鄭  玉  山
      右正本證明與原本無異
                                              書  記  官
中      華      民      國    八十八    年      四      月      六      日
